【裁判字號】    89,訴,173
【裁判日期】    901031
【裁判案由】    偽造文書
【裁判全文】
臺灣桃園地方法院刑事判決                          八十九年度訴字第一七三號
    公  訴  人  臺灣桃園地方法院檢察署檢察官
    被      告  丙○○
    選任辯護人  簡長順律師
右列被告因偽造文書案件，經檢察官提起公訴（八十八年度偵續字第十號），本院判
決如左：
    主  文
丙○○無罪。
    理  由
一、公訴意旨略以：被告丙○○明知其未受竹圍福海宮信徒甲○○、丁○○等人之委
    託，丁○○亦無代表福海宮信徒向桃園縣政府表示異議之意，竟於民國八十二年
    八、九月間，藉詞召開委員會，以重建廟宇為名，騙使信徒甲○○、丁○○分別
    在空白名冊上蓋章後（丁○○委由其女乙○○代為簽章），擅以甲○○、丁○○
    二人名義，擬具「為戊○○代表信徒提出對竹圍福海宮有關陳情書與吾等本意事
    實主張不符，特提出說明」之異議書（下稱異議書），提出予桃園縣政府，足生
    損害於丁○○、甲○○等信徒。因認被告所為，涉有刑法第二百十六條、第二百
    十條之行使偽造私文書罪嫌。
二、訊據被告丙○○否認右揭行使偽造私文書罪犯行，辯稱：八十二年間是伊父親陳
    仁宗在當福海宮的管理人，伊是在八十五年七月間伊父親死亡後，才接手處理廟
    務，異議書不是伊拿給丁○○、甲○○簽的，而且異議書也是照丁○○他們意思
    用的云云。
三、按犯罪事實應依證據認定之，無證據不得推定其犯罪事實，刑事訴訟法第一百五
    十四條訂有明文。經查，公訴意旨認被告丙○○涉有右揭犯行，無非係以證人甲○○、丁○○及乙○○之證詞、及證人丁○○並不識字，應無能力擔任信徒異議
    之代表人等情，為其論據。惟查：
（一）證人即福海宮人員己○○在本院審理時證稱：異議書是因廟被火燒掉，伊等向
      縣政府申請重建，縣政府答覆拆沒被燒掉的剩餘部分要信徒簽名同意，伊等委
      員才拿去簽，委員大約有三十幾個，一人負責一部份等語；證人即福海宮人員
      庚○○證稱：異議書是伊拿給甲○○簽名等語（本院八十九年五月二十五日筆
      錄），證人即信徒丁○○之女乙○○到庭證稱：印章是伊幫伊父親丁○○蓋的
      ，當天是廟公來的，確實不是丙○○來的等語（本院八十九年十一月十七日筆
      錄），證人即信徒甲○○稱：是丙○○的弟弟陳建宏給我簽的等語（本院九十
      年十月十七日筆錄），雖可認定商請此部分信徒在異議書上簽名非被告親力親
      為；然證人即信徒徐新登、陳池洲、劉致遠、吳正雄四人在檢察官偵查時，同
      稱：「‧‧‧，關於該異議書是丙○○要我們蓋章，但是沒告訴我們向縣政府
      異議陳情之事」等語（八十五年度偵字第一五二九九號卷八十六年六月十四日
      筆錄），證人即信徒鍾萬枝在偵查時經檢察官質以：「丙○○有無拿異議書予
      你蓋章？」時，亦陳稱：「是我女兒蓋的，我女兒不知道是要送縣政府，只知
      是關於廟裡的事」等語（八十八年度偵續字第十號卷八十八年四月一日訊問筆
      錄），佐以證人林阿連稱：他（丙○○）應該很清楚，因他父親中風後都由他
      代表他父親出面處理，而且他父親是圓醮會委員等語（八十九年度偵續一字第
      三號卷九十年四月二十六日筆錄），此外並有陳仁宗於八十一年十月一日，以
      身體不適為由，委託楊鍾癸、李榮宗組織福海宮管理委員會，由被告見證之委
      託書一份附卷可稽（附於八十九年度偵續字第三號卷），即被告在偵查中亦自
      承經手其父即原福海宮管理人陳仁宗對外發文，在本院自稱七十九年起參與廟
      務等事實不諱（八十九年度偵續一字第三號卷九十年一月十一日筆錄、本院八
      十九年五月二十五日筆錄），是商請福海宮信徒在本件異議書上簽名，顯係被
      告主導，殆無疑問。其所辯不知情云云，無非懼罪圖卸之詞，並無可採。
（二）福海宮於七十九年十二月間因失火燒毀部分建築後，信徒要求重建，告發人戊○○認為原管理人即被告之父陳仁宗並不適任，乃鳩集信徒，先以八十二年一
      月二十日申請書（下稱申請書）向桃園縣政府申請將福海宮管理人改制為管理
      委員會，再以八十二年三月三十日陳情書（下稱陳情書）向桃園縣政府陳情略
      稱：「不同意陳仁宗繼續向主管官署申請為本宮之管理人及不同意拆除原有舊
      廟」等語，被告遂請信徒劉致遠、丁○○、甲○○等人出具本件異議書，就前
      開申請書、陳情書聲明異議；戊○○乃又請信徒劉金川等二十八人出具聲明書
      （下稱聲明書）聲明渠等確係瞭解前開申請書、陳情書內容後始簽章無誤，有
      上開申請書、陳情書、異議書、聲明書共四份附於本院卷可稽；其中告發人提
      出之申請書、陳情書後附信徒名冊尚有雷同。再者，被告僅告知信徒異議書用
      於建廟，並未告知異議書係用於向桃園縣政府行文一節，除經證人鍾萬枝證述
      在卷，並經證人徐新登、陳池洲、劉致遠、吳正雄四人在檢察官偵查時，同稱
      ：「戊○○及丙○○都曾拿信徒連署名冊給我們簽名有好幾次，他們都是說要
      開委員會要重建廟，只要他們拿來我們就蓋章，因為我們希望廟趕緊重建好，
      關於該異議書是丙○○要我們蓋章，但是沒告訴我們向縣政府異議陳情之事」
      等語（八十五年度偵字第一五二九九號卷八十六年六月十四日筆錄），證人乙○○結證稱：異議書是我幫我父親丁○○蓋的，他有同意，我只知道這一份是
      要蓋廟，我蓋的時候是看到十行紙那一面，前面我要翻時我母親要我不用看了
      ，我只確認是我父親的名字就蓋章，我有看到前面好像是要給縣政府的，戊○○也有拿給我要我蓋章過，我也沒有看內容等語，證人甲○○證稱：陳情書（
      應為異議書之誤）是在我家裡蓋的，知道要蓋廟，我沒有看內容等語（本院八
      十九年十一月十七日筆錄、九十年十月十七日筆錄）。另關於告發人持陳情書
      請信徒簽名部分，並據證人即信徒劉致遠在前案偵查中經檢察官質以：「戊○○有無在八十一年四月及八十二年三月間請你在信徒名冊上簽章？」時，答稱
      ：「我曾在信徒名冊上簽名蓋章，是林阿連拿給我簽他說造具信徒名冊送縣政
      府，名冊上有無註明『不得動工興建』、『不同意拆除原有舊廟』等文字我不
      識字不知道，林先生說是造冊送縣政府」等語（八十五年度偵字第一五二九九
      號卷八十六年一月七日訊問筆錄）。顯見雙方均係利用信徒知識水平不高，復
      急於重建福海宮之心理，而以重建福海宮為名，使不知情之信徒在前揭各式文
      件上簽名；而甲○○、丁○○等信徒確有在本件異議書上簽名一節，並堪認定
      。是本件異議書既係經陳、徐二人同意簽名，除有越權使用之情形外，即與偽
      造文書無涉。
（三）按使用文書是否超出本人授權範圍，固應視當事人真意為斷，然當事人真意不
      明時，亦應斟酌整體文意、當事人之智識、意願、簽名狀況等周遭情事，綜合
      評斷。經查，證人甲○○、丁○○在偵查中雖各稱：「（異議書）是丙○○拿
      給我蓋的，他沒說要拿去縣政府，只說是要建廟的」、「我不知道這件事，印
      章不是我蓋的，丙○○也沒有跟我說過去縣政府一事，我女兒乙○○可能會替
      我蓋章」等語（八十八年度偵續字第十號卷八十八年七月十二日筆錄），惟查
      ，經福海宮信徒徐新登、陳池洲、劉致遠、吳正雄親口表明真正意願者，在偵
      查中僅有建廟，另甲○○、丁○○則不論文件由何人持來，如係建廟即予蓋章
      ，此均如前述，可見渠等關心者，實僅福海宮之重建問題，至廟宇如何重建？
      亦即陳情書所稱不同意拆廟，及本件異議書所稱陳情書非屬真意，均非所問，
      至何人擔任福海宮管理人？管理方式如何？信徒真意猶屬不明。再者，上開異
      議書主旨係稱：「戊○○代表信徒提出對竹圍福海宮有關陳情與吾等本意事實
      主張不符」云云，說明一略稱：「吾等為福海宮信徒，因自民國七十九年本宮
      焚燬，均盼早日重建，戊○○等以協助重建為由，未詳告陳情書內容」云云，
      說明二略稱：「吾等贊同本宮儘速重建及管理制度化，對陳情書所言『贊同第
      三次信徒大會戊○○為主席團以及新加入信徒決議事項所云』，都非吾等同意
      主張，更何況該次信徒大會已經為縣政府核定無效在案。‧‧‧」云云。兩相
      對照，就異議書主旨部分，仍在強調信徒同意福海宮重建一事，與廟宇重建不
      無關連，且並未違背信徒本意；就說明部分，與前揭申請書意在申請將福海宮
  管理人改制為管理委員會，及上開陳情書略稱：「不同意陳仁宗繼續向主管官
      署申請為本宮之管理人及不同意拆除原有舊廟」等語，彼此雖有扞格，然其中
      信徒真意若何？恐信徒本人亦未必知曉。而證人甲○○自承其國小畢業，並非
      不識之無，證人乙○○陳稱：我要翻前面，我母親說不用看，我有看到前面好
      像是要給縣政府的等語，是甲○○等人雖心存善念，致遭有心人士利用，然渠
      等未加深究，徒憑被告一語，連所署文件內容如陳情書、異議書均未加查考，
      即貿然在本件異議書上簽名用印，不能謂無疏失；此徵之一干申請書、陳情書
      、異議書內文彼此衝突，其中信徒劉致遠且於偵查中證稱：「曾於八十一年四
      月及八十二年三月間，在林阿連拿給我的信徒名冊（即陳情書）上簽名，林先
      生說是造冊送縣政府」等語後（八十五年度偵字第一五二九九號卷八十六年一
      月七日訊問筆錄），旋另行出具聲明書聲稱：有關八十一年和八十三年間林阿
      連等到本人家中表明戊○○偽造名冊報送縣政府，要求本人蓋章組委員會，當
      時並沒有說是要阻止福海宮重建「不准動工興建」和「不准拆除舊廟」，本人
      在福海宮擔任重建委員並樂捐十萬元工程，怎麼可能反對重建工程等語（影本
      見本院卷附聲明書，原本附於八十五年度偵字第一五二九九號卷），前後反覆
      不一猶明。從而本於信徒自身疏失，及事實不明應作對被告有利認定之訴訟法
      原則，渠等授權範圍自應從寬解釋。參以證人己○○在本院證稱：因這間廟被
      火燒掉，我們向縣政府申請重建，縣政府答覆拆火燒剩餘部分要信徒簽名同意
      ，才請信徒簽名等語（本院八十九年五月二十五日筆錄），及本件異議書究以
      陳明建廟為其主旨，是尚難逕認被告使用該異議書已逾信徒甲○○、丁○○授
      權範圍。
（四）至告發人戊○○雖稱：丙○○利用異議書已超出授權範圍，而且夾帶攻擊戊○○的文字，有誣告嫌疑等語，經查被告假借蓋廟為名，利用善良信徒名義，或
      異議或濫行興訟，以行打擊異己之實，對甲○○、丁○○等人而言，不無施用
      詐術之嫌，所為確與神意及道德有虧，無須諱言，然仍未足認已超出丁○○、
      甲○○等信徒授權範圍，與偽造文書有間，此如前述；佐以告發人前亦以建廟
      為名，使甲○○、丁○○等信徒在前揭陳情書上簽名，實則持往桃園縣政府主
      張信徒不同意拆除原有舊廟云云，請求核備，經被告告發涉有偽造文書罪嫌，
      而經台灣桃園地方法院檢察署檢察官偵查結果，認未逾信徒連署目的，乃於八
      十六年六月三十日以八十五年度偵字第一五二九九號為不起訴處分確定在案，
      有不起訴處分書附卷足稽，觀其手法如出一轍，亦未見告發人自承違法，所述
      自不足採。另被告在該案屢屢陳稱：戊○○超出授權範圍，已經偽造文書云云
      ，在本件相同情形，則又改稱：我這樣做沒有超出授權範圍云云，責己者寬，
      待人者嚴，致遭告發人認有誣告之嫌，咎由自取，惟此部分事實尚在檢察官偵
      查中，相關事證尚未周全，且未經起訴，非本院所得審理，附予敘明。此外，
      復查無其他積極證據，足資認定被告有何公訴意旨所指之情事，被告犯行既屬
      不能證明，依上說明，自應為無罪之諭知。
四、併案意旨略以（八十九年度偵續一字第三號）：被告丙○○於八十五年九月間，
    虛構戊○○因垂涎福海宮廟產，遂趁七十九年十二月間福海宮回祿機會，以召開
    信徒大會需信徒連署為由，使信眾劉致遠等人在空白名冊上簽名，再私自於呈送
    之申請書、信徒名冊文件上添加諸如「不得動工興建」、「不同意拆除原有舊廟
    」、「請求召開信徒大會」等字樣後，再以信徒代表人名義自居，連續於八十一
    年四月二十三日、八十二年三月三十日、八十四年十一月二十四日、八十五年七
    月二十五日，以上開文件、名冊提出於桃園縣政府等處；又另行侵占其職務上所
    保管之福海宮拜斗會經費、福海宮七十六年圓醮募款共計四百多萬元，再於七十
    六年四月二十四日將福海宮所有之桃園縣大園鄉○○段竹圍小段九之十二號土地
    登記於自己名下，而侵占上開土地等事實，向台灣桃園地方法院檢察署告發戊○○涉有行使偽造私文書、侵占等罪嫌，因認被告所為，涉有誣告等罪嫌。惟本件
    應諭知無罪，已如前述，是不論移送意旨是否屬實，與本件均不生連續犯裁判上
    一罪之關係，非本院所得審酌，應退由檢察官另行偵查起訴，附予敘明。
據上論斷，應依刑事訴訟法第三百零一條第一項，判決如主文。
本案經檢察官陳美華到庭執行職務。
中        華        民        國    九十    年    十    月    三十一    日
                                  臺灣桃園地方法院刑事第五庭
                                      法  官     陳彥宏
右正本證明與原本無異
如不服本判決書應於送達後十日內向本院提出上訴狀
   書記官     翁其良
中        華        民        國    九十    年    十    月    三十一    日


司法院資訊處製作；財團法人民間司法改革基金會備份。
